【裁判字號】    97,消債更,140
【裁判日期】    981231
【裁判案由】    更生事件
【裁判全文】
臺灣新竹地方法院民事裁定           97年度消債更字第140號
聲  請  人  甲○○
          即林龍麟）  弄37.
上列當事人因消費者債務清理事件聲請更生，本院裁定如下：
    主  文
聲請駁回。
聲請費用由聲請人負擔。
    理  由
一、按債務人與金融機構協商成立者，不得聲請更生或清算，但
    因不可歸責於己之事由，致履行顯有重大困難者，不在此限
    ；本條例施行前，債務人依金融主管機關協調成立之中華民
    國銀行公會會員辦理消費金融案件無擔保債務協商機制與金
    融機構成立之協商，準用前項之規定，消費者債務清理條例
    第151 條第5項、第6項分別定有明文。衡諸債之關係係以當
    事人間之信賴關係為基礎，為社會經濟組織之重要支柱，故
    當事人於以法律行為追求自己之利益之際，亦應顧及對方之
    利益，並考量債權債務在社會上之作用，本於誠實及信用之
    原則，行使債權及履行債務。是對於已陷入經濟上困境之消
    費者，若任其於惡性循環之債務窘境中自生自滅，將衍生嚴
    重之社會問題，難以維持安定之社會經濟秩序，故為兼顧債
    權人、債務人雙方之利益，對陷於經濟上困境之消費者，乃
    允其於消費者債務清理條例施行後，得選擇以重建型之更生
    程序或清算型之清算程序清理其債務，藉以妥適調整債務人
    與債權人及其他利害關係人間之權利義務關係，保障債權人
    獲得公平受償，並謀求消費者經濟生活之重建復甦機會。惟
    對於已與金融機構協商成立，或於本條例施行前，已依金融
    主管機關協調成立之中華民國銀行公會會員辦理消費金融案
    件無擔保債務協商機制與金融機構成立協商之債務人，若非
    因不可歸責於己之事由，致履行顯有重大困難，僅係為圖謀
    減免債務，而不為債務之履行，自有違債權契約為誠信契約
    之本旨，故依消費者債務清理條例第151條第6項準用同條第
    5 項前段之規定，不得聲請更生或清算，始能避免肇致道德
    危險。次按債務清償方案成立後，應由債務人按其條件履行
    ，如因事後發生情事變更，在清償期間收入或收益不如預期
    ，致該方案履行困難甚或履行不能，因不可歸責於己，始能
    准許債務人聲請更生或清算，以避免債務人任意毀諾已成立
    之協商，濫用更生或清算之裁判上債務清理程序。從而所謂
    「不可歸責於己之事由」，應係指客觀上聲請人之支出增多
    ，或收入、收益減少，非其成立協商時所能預期，諸如物價
    上漲而成本增加、家屬患病等以致支出增加，或因病無法工
    作、僱佣之公司倒閉或裁員、失業、減薪等以致收入減少，
    均屬之。
二、本件聲請人即債務人聲請更生意旨略以：聲請人於消費者債
    務清理條例施行前，曾依照中華民國銀行公會會員辦理消費
    金融案件無擔保債務協商機制與金融機構（中國信託商業銀
    行）成立協商，自95年6月起分100期，利率2%，每月應給付
    金融機構債權人新臺幣（下同）27,340元。聲請人於協商成
    立後，皆按月還款，除靠聲請人本身薪水外，聲請人配偶亦
    有資助，然聲請人家庭負擔沉重，且子女扶養費用負擔日趨
    增加，而本身工作性質為業務，收入並非穩定，之後收入有
    減少之情，致96年9月後，扣除生活必要負擔費用外，已無
    力繼續履行前開協商條件，而導致毀諾，顯非可歸責於聲請
    人之事由等語。
三、經查，本件聲請人前於消債條例施行前之95年5月29日，利
    用金融主管機關協調成立之中華民國銀行公會會員辦理消費
    金融案件無擔保債務協商機制，與全體無擔保債權銀行協商
    成立，並約定自95年6月起開始分100期按年息2%還款，每月
    還款27,340元，嗣於96年10月9日確認毀諾即未再還款，已
    據各債權銀行函覆，並據提出無擔保債務還款計畫、協議書
    、消費明細表等影本在卷可稽，堪可認定。是依消費者債務
    清理條例第151條第5項但書之規定，聲請人須有不可歸責於
    己之事由，致履行顯有重大困難，始得聲請更生。
四、查本件聲請人主張因家庭負擔、子女教養等費用增加，而其
    工作為業務，收入不穩定，導致聲請人無力負擔協商債務，
    係因非可歸責於己之事由而毀諾，固據其提出協議書、無擔
    保還款計畫書、債務協商毀諾通知書、銀行存摺、95、96年
    度綜合所得稅各類所得資料清單、全國財產稅總額歸戶財產
    查詢清單、銀行存摺、財產及收入狀況說明書、債權人清冊
    、財團法人金融聯合徵信中心當事人綜合信用報告、戶籍謄
    本、勞工保險卡、勞工保險被保險人投保資料、借據、水、
    電、天然氣、通信、醫療費用等生活雜項開支收據等為憑。
    惟查：
(一)、聲請人育有二名子女，業已成年，並均大學畢業，有聲請人
    所提戶籍謄本、學生證資料可佐，而聲請人之妻陳玉鳳亦有
    工作收入，均不須聲請人扶養，且名下有不動產（房屋新竹
    市○區○○里○ 鄰○○路208 巷7 弄37號、土地新竹市○○
    段639 地號，以上持分均為1/1 ）等情，有聲請人提出全國
    財產總歸戶財產查詢清單、財政部臺灣省國稅局95、96年度
    綜合所得稅各類所得資料清單可佐，況聲請人於96年10月9
    日毀諾當時，尚有薪資收入21,159元，有聲請人之存摺明細
    足佐，觀諸聲請人配偶陳玉鳳95、96年度年收入分別約491,
    068 元及561, 880元，名下亦有不動產，前開不動產位於新
    竹市區，價值不斐；況且聲請人所稱私人債務係向其妻之胞
    姊乙○○於93年間所借，至今亦未催討，是聲請人陳稱家庭
    負擔沉重、子女扶養費用負擔日趨增加致其無力負擔乙情，
    當非可採。準此，堪認聲請人尚乏不可歸責於己致履行顯有
    重大困難之情形可言。
(二)、按消費者債務清理條例之立法目的，係為使不幸陷入經濟困
    境之人得以清理債務、重建生活，並在清理過程中能保有符
    合人性尊嚴之最低基本生活，而非維持債務人過去慣常之寬
    逸生活，是於評估債務人是否有不能清償或履行原協商方案
    是否顯有重大困難時，並非由聲請人任意主張其基本生活費
    用之數額，否則將造成揮霍無度以致清償能力降低，反而易
    使更生程序無從進行；況且，聲請人年僅46歲，身體健康並
    有工作能力，均尚難認有不可歸責於己之事由，致履行顯有
    重大困難之情形，聲請人與金融機構成立之協商時，縱債權
    人就協商之債權全然未為讓步，或達成之協商條件僅對債權
    人有利，而未能減低聲請人清償債務之沉重負擔，此亦難謂
    係「因不可歸責於己之事由，致履行有重大困難」，況聲請
    人嗣與金融機構成立之協商方案係分100 期按年息2%，每月
    應還款27,340元，顯然金融機構並非全然未為讓步，且現銀
    行公會已就曾經參加95年度債務協商毀諾之債務人提供「個
    別協商一致性方案」使能再進行協商。又最大債權銀行渣打
    國際商業銀行股份有限公司亦具狀表示：本行經電催人員多
    次與債務人林昱晨協談個別協商一致情方案，給予最優惠18
    0 期0 利率方式清償欠款，惟債務人表示無力還款，故本行
    無法與之達成協商等語。聲請人倘認原協商條件過苛，尚非
    不得與其債權人銀行，再次進行解決債務之商談，亦得經由
    個別債權銀行協商程序以求適當之履債方式，然依債權人銀
    行陳報聲請人不願協商，在在難認聲請人毀諾之事由有何不
    可歸責於己致履行有重大困難之情事。綜上以觀，堪認聲請
    人尚乏不可歸責於己致履行顯有重大困難之情形可言，本件
    聲請人聲請准予更生，於法即有未合，聲請應予駁回。
五、爰依消費者債務清理條例第8條、第151條第1項、第5項但書
    ，裁定如主文。
中    華    民    國    98    年    12    月    31    日
                  民事第一庭    法  官  林麗玉
以上正本係照原本作成。
如對本裁定抗告須於裁定送達後10日內向本院提出抗告狀。
中    華    民    國    98    年    12    月    31    日
                                書記官  陳思璟

司法院資訊處製作；財團法人民間司法改革基金會備份。
